臺灣嘉義地方法院民事判決　　　　　　　 99年度訴字第553號
原　　　告　簡振通
訴訟代理人　劉炯意律師
複　代理人　嚴天琮律師
被　　　告　邱圓
訴訟代理人　簡水松
被　　　告　簡振科
　　　　　　簡水源
上列當事人間分割共有物事件，本院於民國100年1月14日言詞辯
論終結，判決如下：
  主  文
兩造共有坐落嘉義縣大林鎮○○段七四之三號土地，面積一點二
九九九公頃，應予分割如下：如附圖所示，代號1面積零點三二
四九七五公頃分歸被告簡振科取得，代號2面積零點三二四九七
五公頃分歸被告簡水源取得，代號3面積零點六四九九五公頃分
歸原告與被告邱圓取得，並按應有部分比例各二分之一維持共有
。
訴訟費用由原告、被告邱圓、簡振科、簡水源各負擔四分之一。
  事實及理由
一原告起訴主張：兩造所有坐落嘉義縣大林鎮○○段74之3號土
  地（下稱系爭土地），面積12,999平方公尺，地目旱，並無不
  能分割之情事，因共有人難以協議，爰訴請裁判分割。又分割
  方案依嘉義縣大林地政事務所（下稱大林地政）99年12月28日
  函覆成果圖（下稱附圖）分割，分配位置1由被告簡振科取得
  、2由被告簡水源取得、3由原告與被告邱圓共同取得，按應有
  部分比例繼續維持共有。
二被告方面
(一)被告簡振科陳稱：當時說好原告就協議同意書第1點部分持分
  4分之1，就第2點部分持分5分之1，原告現在主張全部土地持
  分4分之1，伊認為不可以這樣。40幾年前本件土地登記共有人
  有簡振科、簡振文、簡振通、簡振富4人，當時已說好本件土
  地要如何分割，是以抽籤方式決定分割分配位置，簡振科目前
  使用位置即抽籤抽到之位置。應分足持分面積，不再予金錢補
  償予被告簡水源。
(二)被告簡水源則稱：伊爺爺去世前有交代要一份給長孫，伊的意
  思是依照同意協議書。因為是64年先登記之後，我爺爺才分配
  ，分配完沒有去辦變更。
(三)被告邱圓則稱：同意原告之意見，分割後願與原告維持共有。
三本院之判斷：
(一)按分割共有物乃為消滅物之共有狀態，以利土地之融通及增進
  經濟效益，是除法令另有規定，因物之使用目的不能分割，或
  契約訂有不分割之期限，否則各共有人得隨時請求分割共有物
  ，此觀諸民法第823條第1項規定自明。經查，原告為系爭土地
  之共有人，有土地登記謄本在卷可稽。又上開土地並無不能分
  割之原因，兩造亦無不分割之約定，是原告依前揭規定，本於
  土地共有人地位訴請裁判分割，即屬有據。
(二)再按分割之方法，不能協議決定者，法院得因任何共有人之請
  求，以原物分配於各共有人，或變賣共有物，以價金分配於各
  共有人，或以原物一部分分配於共有人，他部分變賣，以價金
  分配於各共有人。以原物為分配時，因共有人之利益或其他必
  要情形，得就共有物之一部分仍維持共有。民法第824條第2項
  、第4項定有明文。另分割方法，法院除可自由裁量，亦應參
  酌當事人之聲明、共有物之性質、使用現況、價格、經濟效用
  及全體共有人之利益等因素，而為適當之分配，要以維持全體
  共有人之公平為標準。
(三)經查：
1.系爭土地上有如大林地政99年8月2日函附現況成果圖（下稱現
  況圖）所示編號甲建物為原告與邱圓所有、編號乙竹林為簡振
  科種植、編號丙竹林為簡水源種植、編號丁建物為簡振科所有
  、編號戊蔬菜為簡水源種植，系爭土地北邊有一水泥巷道，對
  外交通等情，業經本院會同大林地政測量人員到場勘驗屬實，
  有勘驗筆錄、照片、大林地政99年8月2日函附成果圖可證，應
  堪採認。
2.本院審酌下列因素，認以附圖方案所示分割為適當：
  兩造應有部分各4分之1，有土地登記謄本在卷可稽，又原告、
  邱圓分割後願繼續保持共有，業據其等陳明無誤，如附圖所示
  ，將代號1面積0.324975公頃分歸簡振科取得，代號2面積0.32
  4975公頃分歸簡水源取得，代號3面積0.64995公頃分歸原告與
  邱圓取得，並按應有部分比例即各2分之1維持共有，使現況圖
  代號丁建物所在位置土地分歸其所有人簡振科、現況圖代號甲
  建物所在位置土地分歸其所有人即原告、邱圓，可使土地利用
  關係免趨於複雜，另各共有人分得位置均得經由北邊道路對外
  交通，且共有人取面積與共有人之應有部分比例相符，亦符公
  平。簡水源雖主張伊爺爺去世前有交代要一份給長孫，應依同
  意協議書分配面積等語，然此核與各共有人登記系爭土地之應
  部分比例不符，且為簡振科所不同意，自難憑採。另簡振科雖
  辯稱已經抽籤決定分配位置等語，然此為原告所否認，簡振科
  固聲請傳訊陳進荷為證，惟陳進荷係聽聞簡振科談及土地分配
  抽籤之事，此為簡振科所自承（見本院卷第76頁、第77頁），
  足見陳進荷並未親自見聞簡振科所言抽籤之事，是顯然無從以
  陳進荷之證詞遽認確有抽籤之事，此外，簡振科並未提出其他
  證據以證明已抽籤決定分配位置之事，其主張尚難憑採。
(四)綜上，原告為系爭土地之共有人，而系爭土地復查無法令限制
  、使用目的不能分割或契約訂有不能分割期限等情事，從而，
  原告以兩造無法協議分割，本於民法第823條第1項前段之規定
  提起本訴，訴請裁判分割，為有理由，應予准許。又本院審酌
  系爭土地之使用現狀、共有人之利益、兩造之意願等情，認系
  爭土地以附圖方案分割，即代號1面積0.324975公頃分歸簡振
  科取得，代號2面積0.324975公頃分歸簡水源取得，代號3面積
  0.64995公頃分歸原告與邱圓取得，並按應有部分比例各2分之
  1維持共有，應屬適當，爰諭知如主文第1項所示。
四末按因共有物分割、經界或其他性質上類似之事件涉訟，由敗
  訴當事人負擔訴訟費用顯失公平者，法院得酌量情形，命勝訴
  之當事人負擔其一部，民事訴訟法第80條之1定有明文。又分
  割共有物之訴，係合兩造之必要共同訴訟，原、被告之間本可
  互換地位，本件原告起訴雖於法有據，但被告之應訴實因訴訟
  性質所不得不然，故所為抗辯自為伸張或防衛權利所必要，是
  以本院認本件之訴訟費用應由兩造按其應有部分之比例分擔，
  較為公允，爰諭知如主文第2項所示。
五本件事證已臻明確，兩造其餘攻擊防禦方法，經核與本件判決
  結果不生影響，爰不一一論述。
六據上論結，本件原告之訴為有理由，依民事訴訟法第80條之1
  、第85條第1項，判決如主文。
中    華    民    國    100    年    1    月    28    日
                  民事第三庭  法  官  蘇雅慧
以上正本係照原本作成。
如不服本判決，應於送達後20日內，向本院提出上訴狀（須附繕
本）並表明上訴理由，如於本判決宣示後送達前提起上訴者，應
於判決送達後10日內補提上訴理由狀。如委任律師提起上訴者，
應一併繳納上訴審裁判費。
中    華    民    國    100    年    1    月    28    日
                              書記官  李佳惠